【裁判字號】    96,簡,664
【裁判日期】    970619
【裁判案由】    遺產稅
【裁判全文】
臺北高等行政法院判決
                                     96年度簡字第00664號
原      告  甲○○
            乙○○
            丙○○
            （原名吳明珠）
被      告  財政部臺灣省北區國稅局
代  表  人  陳文宗（局長）住同上
            送達代收人  陳薇.
上列當事人間因遺產稅事件，原告提起行政訴訟。本院判決如下
：
    主  文
原告之訴駁回。
訴訟費用由原告負擔。
    事實及理由
一、事實概要：原告之母吳劉阿錦遺產稅案，原經臺北縣政府稅
    捐稽徵處（下稱北縣稅捐處）核定應納稅額新臺幣（下同）
    584,978 元；繼承人之一即原告乙○○不服，主張原核定臺
    北市○○段○ ○段139 號土地價值不符及被繼承人死亡前債
    務（向臺灣銀行借款3,420,000 元及沈其晃借款2,253,000
    元）已大於遺產而無繼承額，不應繳納，申請復查，經北縣
    稅捐處於民國（下同）80年6 月24日以北縣稅法第56265 號
    復查決定駁回，未准變更。原告乙○○復於81年1 月16日申
    請增列繼承人並主張扣除未償債務，經北縣稅捐處函復略以
    ：未償債務部分已為復查決定，如有不服應依行政救濟程序
    辦理，另准予增列繼承人，更正後稅額為165,492 元，限繳
    日期延至81年10月15日，該稅款於81年10月14日繳清，全案
    因未於繳納期間屆滿翌日起30日內提起行政救濟而告確定。
    嗣原告乙○○分別於84年7 月28日、同年9 月29日、10月11
    日就申請退還臺灣銀行代繳之遺產稅，向被告所屬新莊稽徵
    所申請更正退稅，該所遂於84年9 月23日以北區國稅新莊審
    第840007 2253 號函及84年10月16日以北區國稅新莊審第84
    00072953號函否准所請。另一繼承人原告甲○○於84年11月
    9 日主張對北縣稅捐處80年6 月24日北縣稅法第56265 號復
    查決定內容毫不知情，致未能依法提起訴願，遂以原告甲○
    ○名義提起第2 次行政救濟，84年12月7 日就同一事件，向
    被告所屬新莊稽徵所申請更正，案經復查、訴願、再訴願程
    序，均以復查逾期未合程序為由予以駁回，後訴經最高行政
    法院（89年7 月1 日改制前為行政法院，下同）以85年12月
    10日85年度裁字第1884號裁定駁回確定在案。原告仍未甘服
    ，復於89年7 月27日檢附臺灣臺北地方法院83年度訴字第49
    3 號民事判決、85年度訴字第2235號民事判決、臺灣高等法
    院83年上字第729 號民事判決、最高法院83年度台上字第32
    61號民事判決，就同一事由申請更正，經被告所屬新莊稽徵
    所以89年8 月9 日北區國稅新莊資第8900079658號函復略以
    ：因原告未於繳納之日起5 年內申請退還，依稅捐稽徵法第
    28條規定，不得再行申請。原告不服，訴經本院90年度訴字
    第4225號判決、最高行政法院92年度判字第1135號判決駁回
    確定在案。原告旋於93年4 月20日，以84年12月7 日申請更
    正書未獲處理為由再次申請退回遺產稅，經被告所屬新莊稽
    徵所於93年5 月20日北區國稅新莊一字第0930015437號函復
    略以：「台端來函申請更正被繼承人吳劉阿錦遺產稅，主張
    扣除其生前債務乙案，系爭84年12月7 日申請書未獲處理乙
    節，業訴經臺北高等行政法院90年度訴字第4225號判決及最
    高行政法院92年度判字第1135號判決確定在案。」原告不服
    ，再次提起訴願，經財政部94年4 月15日台財訴字第093003
    76100 號訴願決定不受理；原告仍不服，訴經本院94年度簡
    字第435 號裁定、最高行政法院96年度裁字第564 號裁定駁
    回確定在案。原告復於96年4 月9 日申請退回遺產稅，經被
    告96年5 月21日北區國稅新莊一字第0960005172號函復略以
    ：「本案業訴經最高行政法院92年度判字第1135號判決駁回
    確定及96年度裁字第564 號裁定抗告駁回在卷。……台端多
    次以同一事由申請退回被繼承人吳劉阿錦遺產稅，本所悉依
    法函復在案，同一事件如再來函，本所將依上揭法令（行政
    程序法第173 條第2 款）不予處理。」原告不服，遂向本院
    提起本件訴訟，請求命被告退還遺產稅款165,492 元及利息
    予原告。
二、本件原告起訴主張原告之一甲○○早於84年7 月28日申請書
    檢附之臺北地方法院民事執行處84年7 月12日81民執庚字第
    5168號分配表通知單記載：執行所得之金額共計5,280,000
    元再扣除執行費用291,377 元，實際所得金額為4,988,623
    元。惟81年10月14日遺產稅繳清證明書記載：土地核定價額
    6,415,290 元、房屋核定價額41,500元，共計6,456,790 元
    ，顯然被告核定之房地價額與實際之拍賣價額不同，相差1,
    468,167 元；又於84年12月7 日提出法院判決指出積欠台灣
    銀行債務者乃被繼承人劉阿錦，而非劉阿錦之夫吳成發，又
    所負債務共計3,518,932 元，應自遺產中扣除，故被告應退
    還已繳納之遺產稅。本件被告迄未就原告84年12月7 日申請
    更正書加以處理，而無法辦理退稅事宜，為此訴請命被告退
    還遺產稅款165,492 元及利息予原告云云。被告則以本件為
    確定裁判效力所及，原告之起訴，於法無據等語置辯。
三、經查：
  (一)按行政訴訟法第4 條第1 項規定：「人民因中央或地方機關
    之違法行政處分，認為損害其權利或法律上之利益，經依訴
    願法提起訴願而不服其決定，或提起訴願逾三個月不為決定
    ，或延長訴願決定期間逾二個月不為決定者，得向高等行政
    法院提起撤銷訴訟。」第5 條規定：「（第1 項）人民因中
    央或地方機關對其依法申請之案件，於法令所定期間內應作
    為而不作為，認為其權利或法律上利益受損害者，經依訴願
    程序後，得向高等行政法院提起請求該機關應為行政處分或
    應為特定內容之行政處分之訴訟。（第2 項）人民因中央或
    地方機關對其依法申請之案件，予以駁回，認為其權利或法
    律上利益受違法損害者，經依訴願程序後，得向高等行政法
    院提起請求該機關應為行政處分或應為特定內容之行政處分
    之訴訟。」第8 條第1 項規定：「人民與中央或地方機關間
    ，因公法上原因發生財產上之給付或請求作成行政處分以外
    之其他非財產上之給付，得提起給付訴訟。因公法上契約發
    生之給付，亦同。」
  (二)是行政訴訟法關於訴訟類型之設計上，對於人民依法向行政
    機關申請而未獲核准之案件，已經在有限的司法資源下，提
    供一個功能上最能完整保護人民權益之課予義務訴訟類型以
    為救濟之方式（此乃89年7月1日行政訴訟新制之重大變革之
    一），原則上不許當事人僅提出孤立的撤銷訴訟，亦不許逕
    向行政法院提起給付訴訟，當然也不許在提起課予義務訴訟
    敗訴確定後，復提起一個給付訴訟，請求判命行政機關為同
    一內容之作為。
  (三)本件原告於84年12月7 日申請更正並退回遺產稅，按稅捐稽
    徵法第28條之規定：「納稅義務人對於因適用法令錯誤或計
    算錯誤溢繳之稅款，得自繳納之日起5 年內提出具體證明，
    申請退還；逾期未申請者，不得再行申請。」是可知關於溢
    繳稅款退還之請求，在制度上已將之設計為一個典型的人民
    依法向行政機關申請之案件，依前段之說明，原告如擬提起
    行政訴訟，自應依行政訴訟法第5 條之規定提起課予義務訴
    訟，始謂正確。本件原告錯誤提起給付訴訟，未正確選擇適
    用訴訟類型，本應由本院予以闡明。惟查，原告前曾兩度提
    起相同內容之課予義務訴訟，均遭行政法院駁回確定在案（
    詳後述），是原告於本次選擇適用給付訴訟，顯係為迴避行
    政訴訟法第107 條第1 項第9 款原告之訴有訴訟標的為確定
    判決或和解之效力所及者，行政法院應以裁定駁回之規定（
    詳後述），是本件縱經本院予以闡明，原告亦依本院之看法
    轉換其訴訟類型為課予義務訴訟，原告之訴仍將遭本院駁回
    ，是本件無贅予闡明之必要，核先敘明。
  (四)查，原告關於同一請求，前經原告於89年7 月27日檢附臺灣
    臺北地方法院83年度訴字第493 號民事判決等事證向被告提
    出更正退稅之申請，經被告所轄新莊稽徵所以89年8 月9 日
    北區國稅新莊資字第8900079658號函復原告，以原告等未於
    繳納之日起5 年內申請退還，依稅捐稽徵法第28條規定，不
    得再行申請為由，予以否准。原告等不服，循序提起行政訴
    訟，經本院90年度訴字第4225號判決駁回，於理由中認定「
    查本件系爭遺產稅165,492 元（137,993 元+27,499 元），
    原告於81年10月14日繳納，有遺產稅繳清證明書附卷可稽，
    雖原告對於核定之遺產稅額不服，但未於法定30日復查期間
    申請復查而告確定，此亦為原告所不爭，則其於89年7 月27
    日檢附法院民事判決及民事執行處分配表請求依稅捐稽徵法
    第28條規定，退還溢繳遺產稅及利息，顯已逾5 年之申請退
    還期限，被告所屬新莊稽徵所予以否准，揆諸首揭規定，自
    無不合。三、至於原告訴稱其曾於繳納稅款後5 年內之84年
    12 月7日向被告之新莊稽徵所申請更正稅額並退還溢繳遺產
    稅額，未獲處理乙節，查據被告訴訟代理人於言詞辯論期日
    辯稱：原告上開申請書，係併在原告84年11月9 日復查申請
    書，因復查逾期而以85年1 月25日北區國稅法字第85001833
    號復查決定書駁回，非未處理，經記明筆錄在卷可稽，原告
    對此未為爭執，此部分所訴，顯有誤會」，原告等上訴後，
    亦經最高行政法院以92年度判字第1135號裁定駁回確定在案
    ，此有各該判決書附於原處分卷足憑。足徵原告就被告否准
    其依稅捐稽徵法第28條請求退稅之處分侵害其權利之主張，
    已經前案判決確定，原告復行提起本件給付訴訟，請求就同
    一申請內容予以審判，雖訴訟標的略有不同，而不能逕謂應
    為前案判決效力所及，惟揆諸首揭規定及說明，上開判決所
    為之諸相關認定，自應有拘束本院之效力（爭點效），原告
    之訴，於法仍屬無據，應予駁回。。
四、又本件屬應行簡易訴訟程序事件，爰不經言詞辯論逕行判決
    。
據上論結，本件原告之訴為無理由，爰依行政訴訟法第98條第1
項前段、第104條、民事訴訟法第85條第1項前段，判決如主文。
中    華    民    國    97    年    6     月    19    日
                    臺北高等行政法院第五庭
                                    法  官  王碧芳
上為正本係照原本作成。
本件以訴訟事件所涉及之法律見解具有原則性者為限，始得於本
判決送達後20日內向本院提出上訴狀並表明上訴理由，如已於本
判決宣示後送達前提起上訴者，應於判決送達後20日內補具上訴
理由（均按他造人數附繕本），且經最高行政法院許可後方得上
訴。
中    華    民    國    97    年    6     月    19    日
                                    書記官  徐子嵐


司法院資訊處製作；財團法人民間司法改革基金會備份。
